臺灣高等法院民事判決　　　　　　　　　　　　　　九十二年度家上字第二八七號
　　上　訴　人　辛○○
　　訴訟代理人　吳旭洲律師
　　　　　　　　吳宗輝律師
　　　　　　　　彭建寧律師
　　被 上 訴人　辰○○
　　　　　　　　乙○○
　　　　　　　　戊○○
　　　　　　　　寅○○
　　　　　　　　丙○○
　　共　　　同
　　訴訟代理人　詹文凱律師
當事人間提起執行異議之訴事件，上訴人對於中華民國九十二年七月九日臺灣新竹地
方法院九十一年度訴字第三四０號第一審判決提起上訴，本院於九十三年一月十三日
言詞辯論終結，判決如下：
    主      文
上訴駁回。
第二審訴訟費用由上訴人負擔。
    事實及理由
一、上訴人辛○○與原審原告丁○○○、癸○○、子○○、壬○○、丑○○、甲○○
    ○、卯○○、庚○○、己○○等起訴主張被上訴人辰○○、寅○○、戊○○、乙
    ○○、陳正閩等五人之被繼承人陳仁光生前以其執有上訴人及原審原告之被繼承
    人陳林強於八十二年九月十八日所簽發內載憑票給付新台幣（以下同）四百萬元
    ，且未載到期日，並免除作成拒絕證書之本票一紙（以下簡稱系爭本票），向原
    法院聲請准予就系爭本票對被繼承人陳林強強制執行，後經原法院八十四年度票
    字第一一○○號民事裁定准許被上訴人之被繼承人陳仁光之聲請。嗣被上訴人之
    被繼承人陳仁光並進而執以為據，向原法院聲請強制執行，而由原法院八十七年
    度執字第五五六六號執行案件（下稱系爭執行案件）查封上訴人及原審原告之被
    繼承人陳林強所有坐落於新竹縣尖石鄉○○段二六九、二七二、二七九等地號之
    土地，惟於強制執行程序中，陳仁光與陳林強均告身歿，上訴人及原審原告因繼
    承關係而為債務人，惟系爭本票非上訴人及原審原告之被繼承人陳林強所簽發，
    而係他人冒名所偽造，陳林強僅於八十二年九月十七日，以其所有坐落於新竹縣
    尖石鄉○○段二八八地號，地目田土地，所有權全部，及同段二九六地號，地目
    旱土地所有權全部（下稱系爭土地），為擔保其本人及訴外人黃新發對被上訴人
    之被繼承人陳仁光之債務，設定本金最高限額五百萬元之抵押權（下稱系爭抵押
    權）予陳仁光，並於同年月十八日登記完畢，並未再簽發系爭本票交付予陳仁光
    ，被上訴人自難專憑依系爭本票裁定所得之執行名義，遽為執行之依據。系爭本
    票債權顯不存在，上訴人自無須負擔任何票據債務，而系爭本票既為執行之憑據
    ，故上訴人自有提起本件確認之訴之法律上利益。再者，依強制執行法第十四條
    第二項之規定可知，該本票裁定既無與確定判決有同一之效力，且查被上訴人所
    持之本票又係經他人偽造，則依該條項之規定，上訴人等自得於系爭執行案件之
    執行程序終結前提起異議之訴，以撤銷該執行程序，並維自身之權益。爰聲明(一)
    確認台灣新竹地方法院八十四年度票字第一一○○號裁定，命陳林強 (即上訴人
    等十人之被繼承人)給付陳仁光 (即被上訴人等五人之被繼承人)四百萬元及自八
    十二年九月十八日起至清償日止，按年息百分之六計算利息之本票債權均不存在
    。(二)台灣新竹地方法院八十七年度執字第五五六六號強制執行事件所為執行程序
    應予撤銷。
二、被上訴人則以上訴人之被繼承人陳林強確於八十二年九月十七日，以其所有系爭
    土地，為擔保其本人及訴外人黃新發對被上訴人之被繼承人陳仁光之債務，設定
    系爭抵押權予陳仁光，並約明應另立借據或本票（支票）予陳仁光，而黃新發、
    陳林強旋共同於八十二年九月十八日簽發系爭面額四百萬元，未載到期日之本票
    交予陳仁光，作為清償債務之憑據。嗣因黃新發向被上訴人之被繼承人陳仁光購
    買並靠行於陳仁光所營見達運輸股份有限公司之車號ＨＯ─三一七及ＮＱ─三七
    號靠行連結車，積欠高額分期款、稅金、罰金、保險費、工會費及辦公費，乃經
    陳仁光持上開本票聲請原法院八十四年度票字第一一○○號裁定准予強制執行，
    惟因執行無效果，經原法院發給債權憑證結案。嗣被上訴人之被繼承人陳仁光向
    原法院所提之系爭執行案件，即係以該債權憑證為執行名義，對前揭抵押物聲請
    強制執行。是上訴人之被繼承人陳林強與黃新發共同簽發系爭面額四百萬元之本
    票，其中陳林強之發票章與抵押權設定契約書之章為同一顆印章，且係經陳林強
    提出印鑑證明後，被上訴人之被繼承人陳仁光方得登記取得抵押權，故系爭本票
    內陳林強之發票章不可能由他人偽造，應無疑義。則本件強制執行程序應無強制
    執行法第十四條異議之訴之理由。爰聲明上訴駁回。
三、被上訴人主張其被繼承人陳仁光前於八十四年五月間向原法院聲請准予就上訴人
    之被繼承人陳林強所簽發系爭面額四百萬元、發票日八十二年九月十八日之本票
    為強制執行，嗣經原法院八十四年度票字第一一○○號裁定判命上訴人之被繼承
    人陳林強於八十二年九月十八日簽發之本票，內載憑票支付被上訴人之被繼承人
    陳仁光之四百萬元，及自八十二年九月十八日起至清償日止，按年息百分之六計
    算之利息，得為強制執行，且上訴人之被繼承人陳林強於八十二年九月十七日，
    以其所有系爭土地，為擔保其本人及訴外人黃新發對被上訴人之被繼承人陳仁光
    之債權，設定本金最高限額五百萬元之抵押權予被上訴人之被繼承人陳仁光，並
    於同年月二十一日登記在案等情，業據被上訴人提出土地抵押權設定契約書、他
    項權利證明書為證，並有八十四年度票字第一一○○號民事裁定影本附卷可按，
    且為上訴人所不爭執，自堪信為真實。
四、上訴人則以被上訴人所持有之系爭本票上發票人陳林強之簽名、印文係屬偽造，
    被上訴人以此聲請強制執行，非有理由，上訴人自得於系爭執行案件之執行程序
    終結前提起異議之訴，以撤銷該執行程序云云，被上訴人則以前詞置辯，經查：
  (一)上訴人所聲請傳訊之證人黃新發固證稱陳林強（表叔）於簽發系爭本票是日有與
    其共同前往，簽發本票係因購買之連結車，用了兩年多沒有付款項，被要求提供
    擔保，所以由陳林強提供物保，陳林強有帶權狀去，其於系爭本票上簽名，而陳
    林強不會寫字，系爭本票上陳林強之印章，不清楚是陳林強自蓋或交由他人蓋印
    等語（見本院卷第五十八至五十九頁），惟查系爭本票上黃新發之簽名係在發票
    人上方右側處（見原審卷第八頁），而發票人欄係陳林強之簽名及印文，揆諸常
    理簽發本票，應先於發票人欄為之，即陳林強部分已先為用印，則黃新發係於陳
    林強用印之後始為簽名用印，其豈不知發票人欄上已有陳林強之簽名用印，其既
    偕同陳林強前往簽發本票，則陳林強若無用印情事，豈有不當場異議之理？故證
    人所言陳林強僅提供物保，不知陳林強有無於系爭本票上用印云云，自無足採，
    上訴人復抗辯系爭本票之發票日為八十二年九月十八日，與系爭抵押權設立時間
    為八十二年九月十七日不同，顯見陳林強並未於系爭本票上簽名云云，惟查證人
    黃新發證稱系爭本票之簽發與抵押權日期應是同一天，本票日期不知道，只有簽
    名等語（見本院卷第六十頁），則黃新發確有簽發系爭本票，而抵押權設定契約
    書僅約定應另立借據或本票，惟未約明本票發票日期須與立約日期為同一天，故
    系爭本票日期在系爭抵押權設定之後，並無不可，陳林強於系爭本票上用印，已
    如前述，則按「如有用印章代簽名者，其蓋章與簽名生同等之效力。」，民法第
    三條第二項定有明文，陳林強既於系爭本票上用印，自應負票據責任，上訴人抗
    辯陳林強未於系爭本票上簽名，毋庸負票據責任云云，自無足採。
  (二)被上訴人之被繼承人陳仁光前於八十四年五月間向原院聲請准予就上訴人之被繼
    承人陳林強所簽發系爭面額四百萬元、發票日八十二年九月十八日之本票為強制
    執行，經原法院八十四年度票字第一一○○號裁定准許被上訴人之被繼承人陳仁
    光之聲請後，嗣經原法院於八十四年五月十五日將上開裁定送予上訴人之被繼承
    人陳林強，而由上訴人江美愛即陳林強之妻親自收受該裁定，而被上訴人之被繼
    承人陳仁光依上述原法院八十四年度票字第一一○○號民事裁定於八十四年間向
    原法院聲請對上訴人之被繼承人陳林強強制執行，惟經原法院八十四年度執字第
    三二三三號執行結果，因拍賣無實益，乃核發八十五年五月七日新院文執曾三二
    三三字第一九七一七號債權憑證予被上訴人之被繼承人陳仁光。嗣被上訴人之被
    繼承人陳仁光復於八十七年十一月間持該債權憑證向原法院聲請強制執行上訴人
    之被繼承人陳林強所有坐落於新竹縣尖石鄉○○段二六九、二七二、二七九等地
    號之土地，而由原法院系爭執行案件將上開土地查封在案，亦據原法院依職權調
    閱系爭執行案件核閱屬實，且為上訴人所不爭執（見原審卷第四十二頁），則上
    訴人之被繼承人陳林強顯無不知悉被上訴人之被繼承人陳仁光持有其所簽發之系
    爭本票，且進而持向原法院聲請准予對陳林強為強制執行，則系爭本票苟非上訴
    人之被繼承人陳林強親自簽發，衡之常情，陳林強應無不迅速向原法院提出抗告
    爭執該本票真實性之理。遑論再任被上訴人之被繼承人陳仁光嗣果持上開八十四
    年度票字第一一○○號民事裁定於八十四年間聲請原法院對陳林強進行強制執行
    程序，並經原法院八十四年度執字第三二三三號執行案件核發八十五年五月七日
    新院文執曾三二三三字第一九七一七號債權憑證交予債權人陳仁光收執，而未有
    任何異議情事，顯違常理。上訴人雖抗辯陳林強與其妻江美愛均是目不識丁之鄉
    下人，根本不明白所收受之信函係由法院發出，更遑論尋求法律上之救濟途逕云
    云，惟查法院掛號文書關係當事人權益，且伊子女子○○、壬○○、丑○○、甲
    ○○○、卯○○、己○○與伊係同一地址，伊自可向子女或他人詢問即可得知，
    且法院於強制執行程序查封、拍賣房屋時，焉有不知之理，故上訴人抗辯不明白
    所收受文書之性質云云，洵屬無據。
  (三)上訴人之被繼承人陳林強確於八十二年九月十七日，以其所有系爭土地，為擔保
    其本人及訴外人黃新發對被上訴人之被繼承人陳仁光之債權，設定本金最高限額
    五百萬元之抵押權予被上訴人之被繼承人陳仁光，並於同年月二十一日登記在案
    ，已如上述，觀之該抵押權設定契約書上「聲請登記以外約定事項」欄內亦有記
    載：２、於實際貸放時，另立借據或本票（支票），３、存續期限屆滿山胞如無
    法清償債務，抵押物遭法院拍賣時其承受人應以山胞為限乙節，並經陳仁光、陳
    林強及黃新發本人親自於該欄項下方簽名及蓋章，則上訴人之被繼承人陳林強及
    訴外人黃新發嗣於上開抵押權設定契約書立具翌日即八十二年九月十八日共同簽
    發系爭四百萬元本票交予被上訴人之被繼承人陳仁光收執，顯無違雙方上開約定
    。且上訴人亦不否認被上訴人所主張訴外人黃新發確有向被上訴人之被繼承人陳
    仁光借款購買連結車，並靠行於陳仁光所營見達運輸股份有限公司乙節，復由被
    上訴人提出黃新發於八十五年四月十一日簽立確認積欠見達運輸股份有限公司分
    期款等五百三十萬七千五百二十七元之確認書一紙為憑，是以被上訴人主張上訴
    人之被繼承人陳林強係為擔保訴外人黃新發對被上訴人之被繼承人陳仁光所欠之
    債務，始會提供上開土地設定抵押權予陳仁光，並簽發系爭本票作為清償債務之
    憑據，要非無據。
五、綜上，系爭本票既係上訴人之被繼承人陳林強所簽發，上訴人起訴主張(一)確認原
    法院八十四年度票字第一一○○號裁定，命陳林強（即上訴人等十人之被繼承人
    ）給付陳仁光（即被上訴人等五人之被繼承人）四百萬元及自八十二年九月十八
    日起至清償日止，按年息百分之六計算利息之本票債權均不存在。(二)原法院八十
    七年度執字第五五六六號強制執行事件所為執行程序應予撤銷，自屬無據，是則
    原審為上訴人敗訴之判決，核無違誤。上訴意旨仍執陳詞，指摘原判決不當，求
    予廢棄改判，為無理由，應予駁回。
六、另本院既為上訴人不利之判決，上訴人對原判決提起第二審上訴，自不生其訴訟
    標的對於上訴人及原審原告丁○○○、癸○○、子○○、壬○○、丑○○、甲○
    ○○、卯○○、庚○○、己○○必須合一確定，故本院無庸列原審原告丁○○○
    、癸○○、子○○、壬○○、丑○○、甲○○○、卯○○、庚○○、己○○等為
    視同上訴人，另上訴人原聲請就簽名之真偽為鑑定，惟嗣改稱是否要聲請鑑定，
    再另行具狀表示意見（見本院卷第四十三、三十九頁），嗣未再具狀陳明請求鑑
    定，而上訴人之被繼承人陳林強確有簽發系爭本票情事，已如前述，故亦無鑑定
    之必要，附此敘明。
七、據上論結，本件上訴為無理由，依民事訴訟法第四百四十九條第一項、第七十八
    條，判決如主文。
中　　　華　　　民　　　國　　九十三　　年　　　二　　　月　　　三　　　日
                                民事第十五庭
  　                                審判長法  官　陳　昆　煇
    　                                    法  官　吳　光　釗
      　                                  法  官　李　錦　美
正本係照原本作成。
如不服本判決，應於收受送達後二十日內向本院提出上訴書狀，其未表明上訴理由者
，應於提出上訴後二十日內向本院補提理由書狀（均須按他造當事人之人數附繕本）
上訴時應提出委任律師或具有律師資格之人之委任狀；委任有律師資格者，另應附具
律師資格證書及釋明委任人與受任人有民事訴訟法第四百六十六條之一第一項但書或
第二項（詳附註）所定關係之釋明文書影本。
中　　　華　　　民　　　國　　九十三　　年　　　二　　　月　　　三　　　日
　　　　　　　　　　　　　　　　　　　　　書記官　明　祖　全
附註：
民事訴訟法第四百六十六條之一（第一項、第二項）：
對於第二審判決上訴，上訴人應委任律師為訴訟代理人。但上訴人或其他法定代理人
具有律師資格者，不在此限。
上訴人之配偶、三親等內之血親、二親等內之姻親，或上訴人為法人、中央或地方機
關時，其所屬專任人員具有律師資格並經法院認為適當者，亦得為第三審訴訟代理人
。
